【裁判字號】    90,台上,1796
【裁判日期】    901012
【裁判案由】    拆屋還地等
【裁判全文】
最高法院民事判決                                九十年度台上字第一七九六號
      上  訴  人  乙 ○ ○
                  阮新發之承.
                  戊 ○ ○
                  阮新發之承.
                  丁○○○
                  阮新發之承.
                  丙 ○ ○
                  阮新發之承.
                  庚 ○ ○
                  己 ○ ○
                  辛 ○ ○
                  甲    ○
                  癸○○○
                  壬 ○ ○
      共      同
      訴訟代理人  黃 安 然律師
      被 上訴 人  台北市土地重劃大隊
      法定代理人  陳 正 男
右當事人間請求拆屋還地等事件，上訴人對於中華民國八十九年二月二十九日台灣高
等法院第二審判決（八十八年度重上字第三六三號），提起上訴，本院判決如左：
    主  文
原判決關於駁回(一)辛○○對命其拆除如第一審判決附圖所示Ｅ部分建物、與蘇厚連帶
給付不當得利；(二)壬○○、癸○○○對命其連帶給付不當得利之上訴部分暨各該訴訟
費用部分廢棄，發回台灣高等法院。
其他上訴駁回。
第三審訴訟費用，除發回部分外，由上訴人負擔。
    理  由
本件被上訴人主張：坐落台北市○○區○○段二小段五九五號土地（下稱系爭土地）
為台北市所有，伊為管理機關。上訴人乙○○、戊○○、丁○○○、丙○○之被繼承
人阮新發及上訴人庚○○、己○○、辛○○、甲○、癸○○○對系爭土地無正當權源
，竟分別在系爭土地上如第一審判決附圖（下稱附圖）所示Ｈ、Ａ、Ｃ、Ｄ、Ｂ、Ｇ
部分興築建物占有使用；辛○○與第一審共同被告蘇厚共同搭建如附圖所示Ｅ部分之
建物占有使用；壬○○則在附圖所示Ｇ建物居住；侵害伊系爭土地所有權，並受有相
當於租金之利益，爰依民法第七百六十七條規定及侵權行為、不當得利法則，求為命
上訴人分別拆屋、返還占有之系爭土地，並命阮新發（乙○○、戊○○、丁○○○、
丙○○之被繼承人）、庚○○、己○○、辛○○、甲○、壬○○與癸○○○連帶、辛
○○與蘇厚連帶，依序分別給付新台幣（下同）四十六萬三千五百二十四元、九十七
萬五千八百四十元、四十八萬七千九百二十元、八十一萬七千二百六十六元、一百零
二萬四千六百三十二元、二萬四千三百九十六元、二十五萬四千八百二十六元，並自
民國八十六年七月一日起至返還土地日止，按月給付八千一百五十一元、一萬七千一
百六十元、八千五百八十元、一萬四千三百七十一元五角、一萬八千零十八元、四百
二十九元、七千零七十八元五角之判決（被上訴人逾此金額之訴，經第一審為其敗訴
之判決，並未聲明不服）。
上訴人則以：阮新發、庚○○、甲○、癸○○○、辛○○、己○○自五十八年間起在
系爭土地上建築上開建物居住，符合向台北市政府申請承購所占有土地之條件；辛○
○、己○○占有部分之土地為辛○○之父黃乾自日據時期起耕居，黃乾死亡後，由辛
○○等建屋使用，已逾二十年，得為地上權登記；壬○○係隨癸○○○居住，無返還
土地之義務等語，資為抗辯。
原審以：系爭土地為台北市所有，被上訴人為管理機關，有土地登記簿謄本可稽；阮
新發、庚○○、甲○、癸○○○、辛○○、己○○自五十八年間起在系爭土地上如被
上訴人主張之建物居住；壬○○占有居住如附圖所示Ｇ建物，亦經履勘測量如附圖屬
實。依上訴人提出之台北市政府函載：「台端等占用系爭土地申請讓售，惟僅庚○○
、甲○、阮新發、癸○○○四占用人提出證明五十九年三月二十七日以前占建房屋資
料合於讓售條件，其餘部分無法提出，不合讓售條件，基於系爭土地完整方正，礙難
分割出售，否則導致畸零不整將減損利用價值，損害本府財產利益，歉難出售。」顯
已表明不讓售系爭土地之旨。兩造就系爭土地既未成立買賣契約，上訴人自尚未取得
系爭土地之所有權，自難認其等係有權占有系爭土地。至辛○○、己○○雖辯稱：伊
占有之土地為辛○○之父黃乾自日據時期起耕居，黃乾死亡後，由辛○○等建屋使用
，已逾二十年，得為地上權登記云云，惟被上訴人否認之，辛○○、己○○亦未舉證
證明其等係基於行使地上權之意思占有系爭土地，難認已取得地上權而有權占有系爭
土地；又所謂輔助占有人，重在其對物之管領係受他人之指示，至是否受他人之指示
，仍應自其內部關係觀之。所謂內部關係，即民法第九百四十二條所指受僱人、學徒
或其他類似關係，上訴人壬○○雖為癸○○○之子，但已成年而獨立成家，結婚生子
，壬○○復未舉證證明其使用該建物係受癸○○○之指示，尚難認係附圖所示Ｇ部分
建物之輔助占有人。上訴人等無權占有被上訴人之土地，可獲得相當於租金之利益，
為社會通常之觀念。被上訴人本於系爭土地所有權、不當得利法律關係，自得請求上
訴人分別拆除系爭土地上之建物並返還占有之土地及相當於租金之不當得利。經審酌
系爭土地之公告地價（公有土地則以土地之公告地價為申報地價）、坐落交通便捷、
商業繁榮地點等情狀，依土地法第一百零五條準用同法第九十七條規定，認以系爭土
地公告地價年息百分之六計算上訴人應返還不當得利之金額為適當。因而維持第一審
所為上訴人敗訴之判決，駁回上訴人之上訴。
(一)廢棄發回部分：
按共有物之處分，應得共有人全體之同意，民法第八百十九條第二項定有明文；拆除
共有之建物，係屬事實上處分行為，於共有人全體有法律上之利害關係，須共有人全
體始得為之，故請求拆除共有建物之訴，屬於民事訴訟法第五十六條第一項之必要共
同訴訟。查辛○○與第一審共同被告蘇厚共同搭建如附圖所示Ｅ部分之建物占有使用
，為原審確定之事實，則該建物係辛○○、蘇厚所共有，被上訴人既請求辛○○與蘇
厚共同拆除之，則關於辛○○、蘇厚拆除如附圖所示Ｅ部分之建物訴訟部分，即對於
共同訴訟之辛○○、蘇厚必須合一確定者，共同訴訟人辛○○對於第一審命其拆除如
附圖所示Ｅ部分建物之判決提起第二審上訴，係為有利益於共同訴訟人蘇厚之行為，
依民事訴訟法第五十六條第一項第一款之規定，關此部分，其效力及於共同訴訟人蘇
厚，自應列蘇厚亦為第二審上訴人，予以裁判。原審未注意及此，就拆除如附圖所示
Ｅ部分之建物部分訴訟，僅列辛○○為上訴人並為判決，於法殊有違誤。其次，因不
當得利發生之債，同時有多數利得人時，應各按其利得數額負責，並非須負連帶返還
責任。原審命壬○○與癸○○○連帶、辛○○與第一審共同被告蘇厚連帶給付不當得
利，未說明其何以須負連帶責任之理由，亦屬理由不備。上訴意旨，指摘原判決此部
分為不當，求予廢棄，非無理由。
(二)上訴駁回部分：
除前揭廢棄發回部分外，原審以前開理由為被上訴人勝訴之判決，經核並無不當。上
訴意旨，徒執原審取捨證據、認定事實之職權行使，指摘原判決關此部分為不當，求
予廢棄，非有理由。至上訴人於本審主張：國有財產法於八十九年一月十二日修正通
過，關於國有非公用不動產出租售規定由五十九年三月二十七日放寬至八十二年七月
二十一日；台北市政府且修正台北市市有財產管理規則為「台北市市有財產管理自治
條例」於九十年五月一日公布云云，並提出台北市議會書函、台北市政府地政處函、
台北市政府函、台北市市有財產管理自治條例影本為證據方法，惟此新事實或新證據
，本院不得斟酌，附此說明。
據上論結，本件上訴人辛○○、壬○○、癸○○○上訴為一部有理由，一部無理由；
上訴人乙○○、戊○○、丁○○○、丙○○、庚○○、己○○、甲○上訴為無理由。
依民事訴訟法第四百七十七條第一項、第四百七十八條第一項、第四百八十一條、第
四百四十九條第一項、第七十八條，判決如主文。
中      華      民      國     九十     年      十      月     十二     日
                              最高法院民事第六庭
                                  審判長法官  劉  福  來
                                        法官  鄭  玉  山
                                        法官  葉  勝  利
                                        法官  高  孟  焄
                                        法官  李  慧  兒
      右正本證明與原本無異
                                              書  記  官
中      華      民      國     九十     年     十一     月      五      日


司法院資訊處製作；財團法人民間司法改革基金會備份。
